最　高　行　政　法　院　判　決
　　　　　　　　　　　　　　　　　　 94年度判字第01879號
上　訴　人　臺北市私立思恩幼稚園
代　表　人　乙○○
訴訟代理人　林賢宗律師
被 上訴 人　臺北市政府教育局
代　表　人　甲○○
上列當事人間因幼稚教育法事件，上訴人對於中華民國93年6月
24日臺北高等行政法院92年度訴字第3141號判決，提起上訴。本
院判決如下：
　　主  文
原判決廢棄，發回臺北高等行政法院。
　　理  由
一、臺北市○○○道兒童之家於民國（下同）41年間即成立，原
    稱福幼園，嗣改稱「聖道兒童之家」，再更名為「聖道育幼
    院」，現在名稱則為臺北市○○○道兒童之家，設址於臺北
    市士林區○○○路6之2號，以收容孤兒、關懷孤兒為目的。
    案外人財團法人基督教中國佈道會（以下簡稱中佈會）於登
    記財團法人前，即以基督教中國佈道會臺灣區辨事處之名義
    存在，於53年10月30日設立登記為財團法人臺灣省基督教中
    國佈道會，嗣於55年間第2次會員大會決議更名為「財團法
    人基督教中國佈道會」，以創立教會傳佈基督福音、興辦孤
    兒院、教養貧困孤兒為其目的。65年12月22日臺北市○○○
    道育幼院院長王乙○○向被上訴人申請設立幼稚園，經被上
    訴人以65年12月22日北市教三字第49693號函准予立案，立
    案名稱為「臺北市○○○道育幼院附設私立思恩幼稚園」（
    即本件上訴人）。嗣中佈會於90年2月21日檢送臺灣士林地
    方法院88年度訴字第570號民事判決予被上訴人，其判決主
    文略以：「確認上訴人（按即中佈會）對被上訴人（按即乙
    ○○）之委任關係自87年7月1日起不存在。」中佈會另於91
    年7月30日向被上訴人申請變更所屬「臺北市私立思恩幼稚
    園」名稱為「財團法人基督教中國佈道會附設臺北市私立思
    恩幼稚園」，經被上訴人以91年8月9日北市教四字第091359
    98400號函復中佈會並副知上訴人略以：「．．．說明二、
    本案同意貴法人變更所屬『臺北市私立思恩幼稚園』名稱為
    『財團法人基督教中國佈道會附設臺北市私立思恩幼稚園』
    。三、本局原核發90年9月27日北市教四字第9027226700號
    立案證書作廢。．．．」上訴人不服，提起訴願，遭決定駁
    回，遂提起行政訴訟。
二、上訴人於原審起訴主張：上訴人於65年12月22日奉准立案，
    當時之創辦人為乙○○，立案名稱為「臺北市私立思恩幼稚
    園」，並未冠以「財團法人基督教中國佈道會附設」，與中
    佈會毫無關係，從立案證書之記載可證。又上訴人成立迄今
    所有經費完全自籌，人事完全獨立，所有教職員工從未向中
    佈會支領一文薪水，實非中佈會所附設；至臺北市政府訴願
    決定書所引臺灣士林地方法院88年度訴字第570號民事判決
    ，及臺灣高等法院89年度抗字第1150號裁定，前者係中佈會
    與乙○○間確任委任關係不存在之訴訟，後者為一裁定且係
    中佈會與兒童之家間之爭議，均與上訴人無關；況前者業經
    臺灣高等法院90年度上字第272號判決廢棄臺灣士林地方法
    院之一審判決，駁回中佈會之起訴，甚至認為確認之訴之判
    決效力僅及於訴訟當事人，並不及於第三人，至臺灣高等法
    院89年度抗字第1150號裁定，除裁定本身無實質之確定力之
    外，前經中佈會提出於本院90年度判字第844號一案為該案
    所不採。而依上揭本院之判決所示，人民團體經主管機關核
    准立案後，在人民團體法上即為獨立之人民團體，在法律上
    具有非法人團體之地位，中佈會於此時亦無變更上訴人名稱
    之權，且事關思恩幼稚園財產歸屬之爭議，亦非行政機關之
    被上訴人依行政處分所得決定，其不顧私權爭議應由司法機
    關受理之原則，片面逕作上訴人屬於中佈會所有之處分，其
    逾越行政、司法之分際至為顯然，請將訴願決定及原處分撤
    銷、被上訴人91年8月9日北市教四字第09135998400號函檢
    附之財團法人基督教中國佈道會附設臺北市私立思恩幼稚園
    立案證書作廢及被上訴人核發之90年9月27日北市教四字第
    9027226700號之臺北市私立思恩幼稚園立案證書繼續有效等
    語。
三、被上訴人則以：按幼稚教育法第23條之1、私立學校法第15
    條第1項、第29條規定及教育部82年1月6日臺國字第00635號
    函釋意旨，查上訴人王乙○○（後更名為乙○○）任臺北市
    ○○○道育幼院（後更名為臺北市○○○道兒童之家）院長
    時，經基督教中國佈道會（後更名為財團法人基督教中國佈
    道會）65年6月16日召開之董事會臨時會議討論提案二：「
    本會所屬之聖道育幼院，擬創辦附設思恩幼稚園，請討論案
    」之決議：「准予創設，並應報主管官署核備。．．．」，
    後上訴人以聖道育幼院院長名義行文（函全銜名稱：基督教
    中國佈道會臺北市○○○道育幼院）向被上訴人申請設立幼
    稚園，並經被上訴人65年12月9、10日現場實際調查，嗣被
    上訴人以65年12月23日北市教三字第49693號函復准予立案
    ，立案名稱為「臺北市○○○道育幼院附設私立思恩幼稚園
    」，被上訴人依當時「幼稚園設置辦法」同意該園設董事會
    組織，董事長為王乙○○，可證臺北市私立思恩幼稚園係臺
    北市○○○道兒童之家所附設。另依79年12月7日修正之聖
    道兒童之家組織章程第1條即明定：「聖道兒童之家係基督
    教中國佈道會附屬之慈善事業．．．」而聖道兒童之家使用
    之房舍及土地即登記為中佈會所有。再查臺北市政府社會局
    91年10月9日北市社六字第0913831700號函同意中佈會變更
    所屬「臺北市○○○道兒童之家」正名為「財團法人基督教
    中國佈道會附屬臺北市○○○道兒童之家」及核發新立案證
    書，復查臺北市○○○道兒童之家已撤回該正名事件之訴願
    ，臺北市○○○道兒童之家既附屬於中佈會，從而臺北市○
    ○○道兒童之家所附設之臺北市私立思恩幼稚園附屬於中佈
    會，洵為無誤。是中佈會為符合前開規定，即依程序於91年
    6月5日第12屆第4次董事會決議通過解散臺北私立思恩幼稚
    園董事會，並向內政部申報（申辦）修正該法人組織及捐助
    章程案，亦經內政部核予備查及臺灣士林地方法院民事裁定
    准許在案，該法人董事亦符合幼稚教育法第23條之1準用私
    立學校法第15條之規定。緣此被上訴人基於依法行政原則，
    同意中佈會91年7月30日（91）中道字第015號函申請變更所
    屬「臺北市私立思恩幼稚園」名稱為「財團法人基督教中國
    佈道會附設臺北市私立思恩幼稚園」，自無不合等語，資為
    答辯。
四、原審斟酌全辯論意旨及調查證據之結果，以：查依79年12月
    7日修正之聖道兒童之家組織章程第1條即明定：「聖道兒童
    之家係基督教中國佈道會附屬之慈善事業．．．」，而聖道
    兒童之家使用之房舍及土地即登記為中佈會所有；另陽明山
    管理局59年核發之立案證書，亦載明其立案名稱為「基督教
    中國佈道會附設聖道兒童之家」之事實，亦有聖道兒童之家
    組織章程及土地所有權狀、陽明山管理局建築物使用執照、
    陽明山管理局59年3月23日陽明政字第3337號函及立案證書
    附原處分卷可稽。次查，中佈會就聖道兒童之家由何人擔任
    院長及其依據權源乙事，詢問臺北市政府社會局，經該局以
    89年11月20日北市社六字第8927794900號函復中佈會，聖道
    兒童之家對上開函不服，循序訴經原審法院90年度訴字第38
    83號裁定，認該案上訴人聖道兒童之家既非自然人、法人、
    中央及地方機關、非法人團體，且為中佈道之分支機構，與
    中佈會之法人格為單一不可分割，無論是在民事訴訟或是在
    該件行政訴訟，聖道兒童之家均無當事人能力，乃駁回其訴
    訟，嗣並經聖道兒童之家撤回其在本院之上訴案而告全案確
    定。嗣臺北市政府社會局以91年10月9日北市社六字第09138
    301700號函同意中佈會申請所屬「臺北市○○○道兒童之家
    」正名為「財團法人基督教中國佈道會附屬臺北市○○○道
    兒童之家」及核發新立案證書，且聖道兒童之家已撤回上開
    正名事件之訴願，此亦為兩造所不爭。從而，聖道兒童之家
    附屬於中佈會之事實，至堪認定。又查上訴人代表人王乙○
    ○（後更名為乙○○）任臺北市○○○道育幼院（後更名為
    臺北市○○○道兒童之家）院長時，經基督教中國佈道會（
    後更名為財團法人基督教中國佈道會）65年6月16日召開之
    董事會臨時會議討論提案二：「本會所屬之聖道育幼院，擬
    創辦附設思恩幼稚園，請討論案」之決議：「准予創設，並
    應報主管官署核備。．．．」，後王乙○○以聖道育幼院院
    長名義行文（函全銜名稱：基督教中國佈道會臺北市○○○
    道育幼院）向被上訴人申請設立幼稚園，並經被上訴人65年
    12月9、10日現場實際調查，嗣被上訴人以65年12月23日北
    市教三字第49693號函復准予立案，立案名稱為「臺北市○
    ○○道育幼院附設私立思恩幼稚園」，被上訴人依當時「幼
    稚園設置辦法」同意該園設董事會組織，董事長為王乙○○
    ，凡此，足認臺北市私立思恩幼稚園係聖道兒童之家依中佈
    會董事會臨時會議決議所附設無訛。聖道兒童之家既附屬於
    中佈會，則聖道兒童之家附設之臺北市私立思恩幼稚園當即
    附屬於中佈會。至上訴人所提本院90年度判字第844號判決
    ，係就臺北市政府社會局87年9月15日北市社五字第8724961
    100號函之爭議所為之判斷，核與本件爭議情形無涉。況幼
    稚教育以促進兒童身心健全發展為宗旨，有關幼稚園立案或
    其名稱之登記事宜，自屬教育行政範疇；是本件幼稚園更名
    事宜，係被上訴人行政職權事項，上訴人謂被上訴人無權處
    理，尚非可採。況中佈會為符合教育部82年1月6日臺國字第
    00635號函釋意旨及內政業務監督準則第6條規定，即依程序
    於91年6月5日第12屆第4次董事會決議通過解散臺北私立思
    恩幼稚園董事會，並向內政部申報（申辦）修正該法人組織
    及捐助章程案，亦經內政部核予備查及臺灣士林地方法院民
    事裁定准許在案，該法人董事亦符合幼稚教育法第23條之1
    準用私立學校法第15條之規定。因而將原處分及訴願決定均
    予維持，駁回上訴人之訴。
五、上訴意旨略以：（一）按行政機關無權以行政權解決人民之
    私權爭議，本件上訴人於65年申請立案之際，中佈會並無設
    立幼稚園之資格，而由王乙○○（後更名為乙○○）創辦，
    自籌經費，獨立籌組董事會，申請文件亦未表明以「財團法
    人中國佈道會附設」之名義申請，嗣獲准設立，其獲頒之立
    案證書載明創辦人為乙○○，立案名稱即為「臺北市私立思
    恩幼稚園」，並無誤寫、誤算或其他類此顯然錯誤之情形，
    自不能由行政機關依行政程序法之規定辦理更正。況縱與中
    佈會間有教會上之聯繫，中佈會亦無權申請被上訴人更名，
    被上訴人更無權違反行政程序法第8條之規定，以行政方法
    剝奪上訴人之獨立人格及20餘年努力之成果。（二）次按本
    院90年度判字第844號判決意旨，認為中佈會不得片面申請
    變更聖道兒童之家立案名稱，足見中佈會並非聖道兒童之家
    創辦人，亦無法單獨變更已立案人民團體名稱。故其論斷之
    理由與本案爭議之情形相同，且涉及聖道兒童之家是否附屬
    於中佈會之爭議，與本案爭議問題之一即上訴人是否間接附
    屬於中佈會，及名稱是否可由行政程序變更等本案爭議問題
    攸關，原審卻謂無涉，判決理由顯有不備。（三）原審因土
    地名義屬中佈會而認聖道兒童之家附屬於中佈會，又因上訴
    人附屬於兒童之家，推認上訴人附屬於中佈會，對於上訴人
    關於此項之反證，並未說明不採之理由，原判決顯然違反行
    政訴訟法第209條第3項及第243條第2項第6款之規定。（四
    ）查中佈會於上訴人成立之際既無創辦幼稚園之資格，如何
    主張為其創辦及當初名稱係出於誤寫，而於此時申請更正？
    且中佈會章程確於91年6月5日始增列附設幼稚園。按教育部
    82年1月6日臺國字第00635號函釋意旨係以財團法人依規定
    得附設幼稚園而言，與本件之情形不同。（五）王乙○○縱
    曾出席中佈會董事會，要求准其創設幼稚園，然其所創設之
    幼稚園，亦非必屬中佈會所有。請求廢棄原判決，並將訴願
    決定及原處分撤銷，被上訴人91年8月9日北市教四字第0913
    5998400號函檢附之財團法人基督教中國佈道會附設臺北市
    私立思恩幼稚園立案證書作廢暨被上訴人核發之90年9月27
    日北市教四字第9027226700號之臺北市私立思恩幼稚園立案
    證書繼續有效，或發回原審法院更為審理等語。
六、本院按：當事人能力之有無，乃法院應依職權調查之事項（
    行政訴訟法第107條第1項第3款參照）。次按「自然人、法
    人、中央及地方機關、非法人之團體，有當事人能力。」行
    政訴訟法第22條定有明文。所謂非法人團體，係指有一定之
    組織、名稱、目的與獨立之財產，並設有代表人或管理人及
    事務所或營業所者而言。又當事人於訴訟未經合法代理或代
    表者，其判決當然違背法令，為行政訴訟法第243條第2項第
    4款所明定。本件原審既引用原審另案即90年度訴字第3883
    號裁定，認上訴人所附屬之「臺北市○○○道兒童之家」，
    係附屬於中佈會之分支機構，並非自然人、法人、中央及地
    方機關、非法人團體，與中佈會之法人格為單一不可分割，
    而無當事人能力，則附屬於該「臺北市○○○道兒童之家」
    之上訴人是否具有當事人能力，即非無疑義，原審未予調查
    ；又原審另舉臺灣士林地方法院88年度訴字第570號民事判
    決主文略以「確認上訴人（按即中佈會）對被上訴人（按即
    乙○○）之委任關係自87年7月1日起不存在」，理由並引臺
    北市政府社會局89年11月20日北市社六字第8927794900號函
    復中佈會稱：「．．．查臺北市○○○道兒童之家組織章程
    （79年12月7日修正）第1條：『聖道兒童之家係基督教中國
    佈道會附屬之慈善事業．．．』第7條：『院長由中國佈道
    會聘任．．．』，足證中佈會有聘任臺北市○○○道兒童之
    家院長之權限。．．．貴會前聘乙○○女士為該兒童之家院
    長，然已於87年6月30日任期屆滿不再續聘，目前未有合法
    之院長任職．．．」，復敘明中佈會已依程序於91年6月5日
    通過解散上訴人董事會等云云，則上訴人縱屬非法人之團體
    而有當事人能力，惟「乙○○」能否代表上訴人為訴訟行為
    ，亦非無探究之餘地，原審未予調查審認，均嫌違誤。上訴
    意旨雖未指摘及此，然此為本院應依職權調查之事項，仍應
    認上訴為有理由，應將原判決廢棄，由原審重為調查後，另
    為適法之裁判。再本件訴訟之結果，第3人中佈會之權利或
    法律上之利益將受影響，應否命其參加訴訟，似宜併予審酌
    ，附此敘明。
據上論結，本件上訴為有理由，依行政訴訟法第256條第1項、第
260條第1項，判決如主文。
中　　華　　民　　國　　94　　年　　11　　月　　30　　日
                  第二庭審判長法  官　廖　政　雄
                              法  官　林　清　祥
                              法  官　鍾　耀　光
                              法  官　姜　仁　脩
                              法  官　胡  國  棟
以  上  正  本  證  明  與  原  本  無  異
中　　華　　民　　國　　94　　年　　11　　月　　30　　日
　　　　　　　　　　　　　　　書記官　陳　盛　信
